最高法院刑事判決　　　　　　九十六年度台上字第二一三七號
上　訴　人　台灣高等法院檢察署檢察官
上　訴　人
即　被　告　甲○○
　　　　　　　　　　（
被　　　告　乙○○
上列上訴人等因被告等殺人案件，不服台灣高等法院中華民國九
十六年一月三十一日第二審更審判決（九十五年度重上更(七)字第
一八二號，起訴案號：台灣台北地方法院檢察署八十八年度偵字
第二七二一九號、八十九年度偵字第三五一０號《原判決漏載》
），提起上訴，本院判決如下：
    主  文
原判決撤銷，發回台灣高等法院。
    理  由
本件原判決撤銷第一審之科刑判決，改判認上訴人即被告甲○○
、乙○○（下稱被告等二人）係犯共同殺人、損壞遺棄屍體、利
用自動付款設備詐欺、竊盜、詐欺取財未遂、行使偽造私文書等
罪，甲○○又單獨犯行使偽造私文書及詐欺得利未遂等罪，依修
正前刑法連續犯、牽連犯等規定，從一重均論被告等二人以共同
殺人罪，甲○○處無期徒刑，褫奪公權終身，並諭知如原判決附
表編號一、四所示物品及編號二、三所示署押均沒收；乙○○處
有期徒刑拾伍年，並諭知上開附表編號一、四所示物品及編號二
、三所示署押均沒收。固非無見。
惟按：(一)、刑法第六十二條所規定之自首，以對於未發覺之罪，
向有偵查權之機關或公務員自承犯罪，進而接受裁判為要件。是
具有裁判上一罪關係之犯罪，倘其中一部分犯罪已先被有偵查權
之機關或公務員發覺，行為人方就其餘未被發覺之部分，自動供
認其犯行時，即與上開自首之要件不符，自不得適用自首之規定
減輕其刑（本院民國七十三年度第二次刑事庭會議決議意旨(二)參
照）。原判決認被告乙○○所犯上開各罪，有修正前刑法連續犯
、牽連犯之裁判上一罪關係，而從一重之殺人罪處斷（見原判決
第三十一至三十三頁，理由參、一至八），並謂乙○○就殺人、
棄屍、竊取水晶球等物部分自首，而依自首之規定，減輕其刑（
見原判決第三十三頁，理由參之九）。然依原判決事實欄之記載
及理由欄之論述，被告乙○○係因涉嫌偽造文書經警方發覺，於
八十八年十一月二十五日為警拘提到案後，始自動供出其餘未經
發覺之殺害被害人王麗文、棄屍及竊取水晶玻璃（水晶球）等物
部分之犯行等情（見原判決第五頁第十六行以下；第十七至十八
頁，理由貳之四）。倘若不虛，乙○○所犯裁判上一罪之部分犯
罪，既已先被發覺，縱其事後陳述其他未經發覺之部分犯罪行為
，仍無成立自首之餘地。原判決遽依自首之例減輕其刑，自有判
決適用法則不當之違背法令。(二)、有罪判決書須先認定犯罪事實
，然後敘明其認定犯罪所憑之證據及理由，方足以資論罪科刑。
本件關於被告等二人竊取王麗文之所有權狀以偽造文書部分，原
判決於事實欄僅認定：被告等二人殺害王麗文後，基於共同之犯
意，於八十八年十月十四日，由乙○○駕車載送北區房屋仲介公
司業務員湯承毓至台北市○○區○○街二二九號一樓王麗文生前
經營之福儷實業有限公司，由甲○○冒充王麗文，盜用王麗文之
印章並偽簽王麗文署押於房地產專任委託銷售契約書及權狀保管
收據，偽造王麗文名義之私文書，持以行使，併同甲○○竊得王
麗文之建物及土地所有權狀正本、車位使用同意書等資料交付湯
承毓，圖將王麗文所有之桃園縣平鎮市○○街八十七巷三十六號
四樓房屋賤價出售，所得款項交予乙○○，履行殺害王麗文之部
分代價，足生損害於王麗文之繼承人等情（見原判決第四頁第十
一至十九行）。而就此被告等二人此部分有何施用詐術，使何人
陷於錯誤而為財物之交付，然未能得逞等屬於詐欺取財未遂罪構
成要件之犯罪事實，全無認定記載，理由欄內亦無相關之敘述論
斷，致其認被告等二人此部分除犯行使偽造私文書及竊盜罪外，
尚論以詐欺取財未遂罪名部分（見原判決第三十二頁，理由參、
四之(一)），適用法律當否，本院無從憑以判斷，亦屬無可維持。
(三)、行為後法律文字雖經修正，但對行為人倘無有利或不利之情
形者，即不生應依刑法第二條第一項為新舊法律比較之問題。經
查被告等二人行為時之刑法第二十八條原規定：「二人以上共同
『實施』犯罪之行為者，皆為共同正犯。」嗣雖經修正為：「二
人以上共同『實行』犯罪之行為者，皆為共同正犯。」然因被告
等二人係基於犯意聯絡，共同實行本件犯行，是不論依新法或舊
法，均應構成共同正犯，上述刑法第二十八條之修正內容，對於
被告等二人並無「有利或不利」之影響，依前述說明，自無比較
新舊法律適用之必要。原判決認應予以比較，而依修正前刑法第
二十八條之規定論被告等二人以共同正犯（見原判決第三十四頁
第二至六行），尚屬贅誤。(四)、有罪判決所載之事實及理由不相
一致，即屬判決理由矛盾之違背法令。原判決於理由內說明：「
扣案如（原判決）附表編號二、三所示，偽造之房地產專任委託
銷售契約書、權狀保管收據已交付北區房屋仲介公司，『不屬被
告等所有』」等旨，因認僅其上偽造之王麗文簽名署押各一枚，
應依刑法第二百十九條諭知沒收（見原判決第三十六頁，理由肆
、二之(二)第四至七行）。然原判決於事實欄則認定：上開房地產
專任委託銷售契約書、權狀保管收據，係「『甲○○所有』，犯
罪所得」之物等情（見原判決第五頁倒數第十三至十二行），難
謂無事實之認定與理由之論述相互矛盾之違誤。(五)、沒收為從刑
之一種，依主從不可分原則，應附隨於主刑而同時宣告之；如無
相關之主刑存在，該沒收之從刑即失所附麗。依原判決認定之事
實及理由之記載，如原判決附表編號四所示之偽造處理權能證明
書，係甲○○個人單獨偽造並提出行使；乙○○並未參與該部分
之犯行（見原判決第三十二頁，理由參、四之(二)；第三十三頁，
理由參之六、之八），乃原判決竟就該附表編號四所示之物（即
偽造處理權能證明書原本），於主文欄乙○○之主刑項下，一併
為沒收之諭知，於法併有未合。以上或為檢察官上訴意旨所指摘
，或為本院得依職權調查之事項；被告甲○○亦上訴表示不服，
應認原判決仍有撤銷發回之原因。末按被告乙○○竊盜（即竊取
行動電話）部分，業經第一審（原判決第三頁第三行誤載為原審
法院）判刑確定，原判決應僅將第一審判決關於該被告殺人及甲
○○部分撤銷，而竟於主文第一項諭知「原判決（指第一審判決
）撤銷。」用語欠當，附予敘明。
據上論結，應依刑事訴訟法第三百九十七條、第四百零一條，判
決如主文。
中　　華　　民　　國　九十六　年　　四　　月   二十   日
                      最高法院刑事第五庭
                          審判長法官  林　增　福
                                法官  邵　燕　玲
                                法官  張　清　埤
                                法官  陳　世　雄
                                法官  黃  梅  月
      本件正本證明與原本無異
                                      書  記  官
中　　華　　民　　國　九十六　年　　四　　月  二十六  日
                                                H
